臺灣臺中地方法院民事判決
111年度沙簡字第600號
原      告  雅豐專業投資有限公司

法定代理人  紀政宇  

訴訟代理人  張宏銘律師
被      告  陳耀明  
訴訟代理人  王德凱律師
上列當事人間請求返還不當得利等事件，本院於民國111年11月2
3日言詞辯論終結，判決如下：
    主      文
原告之訴及假執行之聲請均駁回。
訴訟費用由原告負擔。
    事實及理由
一、原告主張：原告承租被告所有坐落臺中市○○區○○段000○000
    地號土地（下稱系爭土地），供原告興建建物作為公司營運
    之用，雙方於民國110年9月10日簽訂土地租賃契約書（下稱
    系爭租約），約定每月租金新臺幣（下同）4萬元，租期自1
    10年10月1日至120年9月30日，原告於簽約時簽發支票2紙，
    分別給付半年租金24萬元及租賃保證金12萬元。系爭租約約
    定約定前半年無償供原告整理使用，111年4月1日始起算租
    金，原告並已於110年9月10日提早給付111年4月1日起算之
    半年租金，惟原告承租系爭土地後規劃申請建築執照時，始
    知當地申請建照須依法設置水保設施，而設置水保設施後，
    將造成原告建物興建完成後與前方道路有2米高落差，無法
    正常營業使用，與當初承租目的有違。原告遂類推適用系爭
    租約第8條約定，承租人僅須賠償保證金後即可終止租約，
    於111年6月初口頭告知被告終止系爭租約，並於同年7月18
    日寄發律師函表示已終止租約，另依土地法第98條、第99條
    、第105條規定，被告僅能沒收2個月租金擔保金8萬元，故
    原告給付之36萬元，應為2個月租金擔保金8萬元及7個月租
    金28萬元，而系爭租約終止後，被告收取之租金即無法律上
    原因，爰依民法第179條規定請求返還等語。並聲明：㈠被告
    應給付原告28萬元，及自起訴狀繕本送達翌日起至清償日止
    ，按年息5%計算之利息。㈡願供擔保，請准宣告假執行。
二、被告則以：系爭租約為定期租賃，並無民法第450條第2項不
    定期租賃各當事人得隨時終止契約之適用，且系爭租約亦無
    任一方可任意終止契約之約定，原告顯無於租期內任意終止
    租約之權，況原告所謂無法達成當初租賃目的，亦非法定終
    止事由，被告已明確表示不同意原告提前終止契約，應認兩
    造間就系爭土地之租賃關係仍然存續，被告依系爭租約之約
    定受領原告給付租金及保證金合計36萬元，自非無法律上原
    因，原告依不當得利請求被告返還28萬元，顯無理由等語，
    資為抗辯。並聲明：㈠原告之訴駁回。㈡如受不利判決，願供
    擔保請准免為假執行。
三、得心證之理由：
  ㈠原告主張兩造於110年9月10日簽訂系爭租約，由原告承租被
    告所有系爭土地，供原告興建建物作為公司營運之用，約定
    每月租金4萬元，租期自110年10月1日至120年9月30日，原
    告於簽約時簽發支票2紙予被告，分別給付半年租金24萬元
    及租賃保證金12萬元。系爭租約約定系爭土地前半年無償供
    原告整理使用，第7個月首日即111年4月1日始起算租金，原
    告並已於簽約當日即110年9月10日給付111年4月1日起算之
    半年租金等情，業據其提出與所述相符之系爭租約、支票2
    紙影本為證（見本院卷第23至31頁），且為被告所不爭執（
    見本院卷第84頁），堪認原告上開主張為真。
  ㈡按租賃定有期限者，其租賃關係，於期限屆滿時消滅。未定
    期限者，各當事人得隨時終止契約。但有利於承租人之習慣
    者，從其習慣，民法第450條第1、2項定有明文。又依民法
    第450條第1、2 項規定，僅未定期限之租賃契約，各當事人
    始得隨時終止契約，定有期限之租賃契約，如無約定或法定
    事由發生，其租賃關係於期限屆滿時始為消滅，當事人一方
    不得任意終止契約（最高法院109年度台上字第3225號裁判
    要旨參照）。復按定期租賃契約如無約定或法定事由發生，
    當事人一方不能任意終止契約（最高法院99年度台簡上字第
    20號判決意旨參照）。查：
　⒈系爭租約為定期租賃，原告雖主張類推適用系爭租約第8條約
    定，承租人即原告僅須賠償保證金後即可終止租約，惟查系
    爭租約第8條約定：「除乙方（即原告）違約外甲方（即被
    告）不得於期間內要求收回租賃物，否則應償還乙方存於甲
    方之保證金及地上物興建之損失，並退還預付之租金票。」
    （見本院卷第25頁），係賦予出租人得於租賃期間內收回租
    賃物之權，並未約定原告亦得於租期屆滿前終止租約。契約
    當事人之權利義務，乃依當事人合意決定，僅於當事人未約
    定時得適用民法或其他法律規定予以補充。兩造既僅以契約
    賦予出租人於租賃期限屆滿前得於一定條件下收回租賃物，
    並無承租人亦得賠償保證金以終止租約之約定，自應尊重兩
    造之約定，而僅於存在法定事由時，承租人方能行使終止權
    。此與所謂類推適用，乃就「法律未規定之事項」，比附援
    引與其性質相類似事項之規定加以適用，為基於平等原則及
    社會通念以填補法律漏洞的方法，而是否得以類推適用，應
    先探求法律規定之規範目的，再判斷得否基於「同一法律理
    由」，依平等原則，將該法律規定類推及於該未經法律規範
    事項之概念迥不相同，原告主張實有誤會。
  ⒉兩造既未就原告得於租期屆滿前隨時終止租約之事由為約定
    ，自應回歸法律之規定，以有法定事由發生，始得提前終止
    租約。本件亦無民法第424條、第430條、第435條、第436條
    、第452條等法定終止租約之事由發生，則原告主張提前終
    止租約，自無理由。
　㈢承前所述，本件既屬定有期限之租賃契約，在無約定或法定
    事由發生之情況下，當事人一方不能任意終止契約，原告主
    張僅須賠償保證金後即可終止租約，自屬無據。兩造間之系
    爭租約既未經終止，則被告收受原告給付之租金及租賃保證
    金，自屬有法律上之原因，原告依不當得利之關係，請求被
    告返還租金28萬元，為無理由。
四、綜上所述，原告依民法第179條規定，請求被告給付28萬元
    ，及自起訴狀繕本送達翌日起至清償日止，按年息5%計算之
    利息，為無理由，應予駁回。原告之訴既經駁回，其假執行
    之聲請即失所附麗，應併予駁回。
五、本件事證已臻明確，兩造其餘攻擊防禦方法及證據，核與判
    決結果不生影響，爰不一一論列，併此敘明。 　　
六、訴訟費用負擔之依據：依民事訴訟法第78條。
中　　華　　民　　國　　111 　年　　12　　月　　7 　　日
                  沙鹿簡易庭   法  官  廖欣儀
以上為正本係照原本作成。
如不服本判決，應於送達後20日內，向本院提出上訴狀並表明上
訴理由，如於本判決宣示後送達前提起上訴者，應於判決送達後
20日內補提上訴理由書（須附繕本）。如委任律師提起上訴者，
應一併繳納上訴審裁判費。
中　　華　　民　　國　　111 　年　　12　　月　　7 　　日
                               書記官  柳寶倫